【裁判字號】    91,重上,84
【裁判日期】    920701
【裁判案由】    給付工程款
【裁判全文】
臺灣高等法院臺中分院民事判決    九十一年度重上字第八四號
      上  訴  人
      即反訴原告    德昌營造股份有限公司
      法定代理人    丙○○
      即反訴被告    欣道實業股份有限公司
      法定代理人    乙○○
      複  代理人    甲○○
右當事人間請求給付工程款事件，上訴人對於中華民國九十一年三月二十一日臺灣臺
中地方法院九十年度重訴字第一○三五號第一審判決提起上訴，並於本院審理中提起
反訴，本院判決如左：
    主      文
原判決關於命上訴人給付超過伍佰肆拾陸萬伍仟肆佰柒拾壹元，及其利息部份，並該
部分假執行之宣告，暨訴訟費用之裁判均廢棄。
右開廢棄部分，被上訴人在第一審之訴及其假執行之聲請均駁回。
其餘上訴駁回。
反訴原告之訴及假執行之聲請均駁回。
第一、二審本訴訴訟費用由被上訴人負擔二十八分之一，餘由上訴人負擔。
反訴訴訟費用由反訴原告負擔。
      事實及理由
一、被上訴人即反訴被告（以下簡稱被上訴人）起訴主張：被上訴人於民國八十六年
    六月八日承攬上訴人向公路局東西向快速公路北區工程處承包之「東西向快速公
    路觀音大溪線Ｅ１０２標（17＋200～20K＋OOO）新建工程」之瀝青混凝土工程
    （以下稱簡系爭工程），合約總價暫定新臺幣（下同）五千一百四十一萬六千八
    百八十元，以實作實算完成數量計價。被上訴人已依約完成工作，依民法第五百
    零五條及契約書第七條「付款辦法」之約定，上訴人自應給付承攬報酬。經伊公
    司結算，上訴人有工程款五百五十七萬九千一百十二元尚未給付，爰本於契約之
    法律關係請求土訴人如數給付工程款，及自起訴狀繕本送達之翌日起至清償日止
    ，按年息百分之五計算之利息。
二、上訴人即反訴原告（以下簡稱上訴人）則以：系爭工程合約總價僅係『暫定』五
    千一百四十一萬六千八百八十元，總價應以實作實算，經土訴人核算後，被上訴
    人實作數量僅可領得工程款項為四千二百二十九萬七千六百五十一元，加計營業
    稅５％後，上訴人應給付之金額為四千四百四十一萬二千五百三十四元，而上訴
    人已支付四千六百二十萬三千九百零五元工程款予被上訴人，非但上訴人未欠被
    上訴人工程款，反而被上訴人已溢領一百七十九萬一千三百七十一元，上開溢領
    之金額為無法律上之原因而受利益，致上訴人受有同額之損害，爰本於不當得利
    之法律關係提起反訴，聲明請求判決被上訴人返還上開溢領之一百七十九萬一千
    三百七十一元及自反訴起訴狀繕本送達之翌日起至清償日止，按年息百分之五計
    算之利息（上訴人反訴原請求之金額為二百八十七萬二千三百一十三元，其後減
    縮聲明），併駁回被上訴人之本訴請求。
三、被上訴人主張伊於八十六年六月八日承攬上訴人向公路局東西向快速公路北區工
    程處（以下簡稱公路局）承包之「東西向快速公路觀音大溪線Ｅ１０２標（17＋
    200～20K＋OOO）新建工程」瀝青混凝土工程部分，合約總價暫定五千一百四十
    一萬六千八百八十元，以實作實算完成數量計價，伊承攬之工程已全部完工等事
    實，業據其提出工程合約書、公路局工程合約書等為證，又本件被上訴人每期之
    請款均依出料單計算後請款，上訴人亦依此計算付款之事實為上訴人所不爭執。
    自堪信為真實。茲兩造主要之爭執者為兩造契約所定實作實算，就本件工程項目
    如何計算實作之數量，上訴人主張應依契約附件之上訴人與公路局間契約約定之
    方式計算，被上訴人主張應依其出貨時，由被上訴人監磅人員認可之出貨單為計
    算。爰應就此主要爭點論述如次：
  (一)查依本件兩造之工程契約（見原審卷第八頁）第八條明白約定「附帶承攬約定事
    項計十八條，為合約之一部份」，而依所附「德昌營造股份有限公司工程承攬約
    定事項」（以下簡稱工程承攬約定事項）第十六條約定「合約附件：本合約書每
    份附件圖樣三張、施工說明書全份、切結書、保證書各乙份」，及第十八條約定
    「其他約定事項．（如附件）」（見原審卷第十頁），又依兩造契約附件（二）
    約款第八條規定：「本工程計價數量係依公路局查驗核可後，按實作數量與以計
    價計量為準，並依實作數撥供給之瀝青油料」（見原審卷第十二頁）。兩造契約
    並附有上訴人與公路局之承攬契約，而上訴人與公路局之契約定有「數量計算：
    原有路面加封瀝青混凝土數量計算按下列原則辦理：(1)按隨機取樣法．．．量取
    加封厚度及密度換算為重量，取其平均值核算總數量」（見本院卷(一)第三十六頁
    ），此為兩造所不爭執，惟就兩造契約附件（二）約款第八條規定：「本工程計
    價數量係依公路局查驗核可後，按實作數量與以計價計量為準，並依實作數撥供
    給之瀝青油料」，兩造各有不同之解釋，依上訴人之解釋，乃係指計價數量以公
    路局查驗核可認定之實作數量為依據（按公路局係以隨機取樣，並取平均值核算
    總數量）；被上訴人之解釋則為公路局查驗核可僅係可以請款之要件，至於實作
    數量，自係以實際施作之數量為準，而實際施作之數量兩造間既有上訴人簽收之
    出料單可為依據，且每期均以該數量請款，實作之數量即為出料單之數量甚明，
    該條並非約定以公路局查驗核可之數量為準。
  (二)按當事人對於必要之點，意思一致，而對於非必要之點，未經表示意思者，推定
    其契約為成立，關於該非必要之點，當事人意思不一致時，法院應依其事件之性
    質定之，民法第一百五十三條定有明文。解釋契約，如契約文字業已表示當事人
    真意，無須別事探求者，固不得反捨契約文字而更為曲解。惟如契約文字不明其
    意時，應以當事人立約當時之真意為準，而真意何在，又應以過去事實及其他一
    切證據資料為斷定之標準，不能拘泥文字致失真意。最高法院十七年上字第一一
    一八號、十九年上字第四五三號判例參照）。查兩造上開約定：「本工程計價數
    量係依公路局查驗核可後，按實作數量與以計價計量為準。」，並非規定：「本
    工程計價數量係依公路局查驗核可後，按公路局驗收核可之數量以為計價計量」
    ，如屬後者，既甚為明確，無需解釋契約。然契約既僅謂：「依公路局查驗核可
    後，按實作數量與以計價計量為準」，致有不同之解釋，自應以當事人立約當時
    之真意為準，並應以過去事實及其他一切證據資料為斷定之標準。查：
  兩造於工程施工所需之瀝青原料先由被上訴人代上訴人向業主公路局領取，經被
    上訴人加上級配等材料加工攪拌後出料，被上訴人在出料時磅量，上訴人則有指
    派之人員監磅簽名，出料單上記載交貨規格（含料別、出廠溫度、瀝青含量）、
    車輛重量（含總重量、空車重、淨重）、備註欄記載卸料務必查核規格與數量，
    載重不足十六噸以十六噸計算。於現場施工時，再由上訴人現場人員簽收，施工
    現場則無磅量，此有出料單附卷可稽（見原審卷十四頁之出料單），依理上開約
    定所指之實作數量如係指以公路局驗收核可之數量以為計價計量，則只要查驗貨
    品規格，及出廠溫度、瀝青含量合格即可，不需磅量重量，蓋將來計量只要以公
    路局驗收核可之數量即可得知，但兩造間尚且有磅量，被上訴人並派員監磅，依
    出料單上之重量記載，應認兩造關於實作計量有以出料單所載之數量為準據之意
    。
  又其間被上訴人係分八期估驗請款，每期估驗請款時，均係依上訴人簽收之出料
    單數量計算，以上均為兩造所不爭執之事實。按如上開約定所指之實作數量係指
    以公路局驗收核可之數量以為計價計量，上訴人對公路局亦係分期請款，則兩造
    間各期之請款，亦應以公路局估驗之數量為請款始為合理，然兩造間各期之請款
    ，均以出料單所載之數量為計量請款，亦可認兩造關於實作計量有以出料單所載
    之數量為準據之意。
  本件經本院函詢臺灣區瀝青工業同業公會關於瀝青業界交易之習慣如何計量，該
    公會亦表示，類此情形，瀝青業界交易習慣，應以經監磅之出料單總量為實作實
    算之數量，此類爭議可參考每期工程估驗之計算數量為解決，此有該公九十一年
    十月二十五日（91）臺瀝會字第四二七二號函附卷可稽（見本院卷(一)第一六二頁
    ），亦採相同之見解。
  上訴人固抗辯：出料時雖有磅量，然在現場施工，仍有一段距離，無重新磅量，
    則在出貨時之重量與現場之實作之重量是否相同，並非無疑，故應以業主實際驗
    收之數量為準。然出料單既有磅量，施工又需控制溫度，故出廠時之重量既經磅
    量，且現場雖無磅量，然仍有上訴人人員在場監督並簽收出料單，則上訴人所抗
    辯之事實應屬變態之事實，應由上訴人負舉證證明，現場之實作之重量與出貨時
    之重量不同，就此上訴人並末舉證以實其說，尚不能以上開理由反證上開約定非
    以出料單所載之數量為實作數量準據。
  上訴人雖又以本件兩造間之合約附有伊與業主公路局間之合約為附件，而公路局
    對伊查驗之方法為按隨機取樣，量取加封厚度及密度換算為重量，取平均值核算
    總量，既已於兩造契約中作為附件，當亦為被上訴人所明知，故實作實算，自應
    以上開方法為計量。然上開附件僅係讓被上訴人了解相關契約，但不能逕而推論
    指稱兩造間之實作數量，係按公路局驗收核可之數量以為計價計量。
  (三)依上論述，本院以過去事實及其他一切證據資料為判斷，認為兩造所定契約關於
    實作計量，上訴人之解釋並不可採，而以被上訴人之解釋為可採。
四、實作計量既應以出料單為計算標準，以下均就以出料單為計算之方式為計算（兩
    造另又提出以業主驗收之數量為實作之計量前提之計算式及抗辯均已無庸審酌）
    。查被上訴人依此主張本件工程實作數量、單價、上訴人應付總價，提出計算表
    一紙（見本院(二)卷第八一、八二頁）。上訴人對於如係以「出料單」為計算之前
    提下，被上訴人所提出之計算表，有爭執者有二部份：(1)該表所示(六)中之試驗扣
    款中應再加扣業主試驗費用二十六萬四千三百三十元。(2)該表中(八)之溢領油料扣
    除欄中被上訴人領取瀝青油料之數量應為四千五百九十三噸而非四千五百五十五
    點二三噸，其餘部份並不爭執。茲就上開兩爭執之事項分述如次：
  (1)關於業主試驗費用二十六萬四千三百三十元部分：上訴人主張依兩造所訂工程承
    攬約定事項第十條約定：「．．．凡屬驗收需要人工及一切器具等概由乙方（即
    被上訴人）自行供給之」（見原審卷第九頁），兩造於施工說明書第十七點已明
    文約定應以何種方法驗以為檢驗收（見本院卷(一)第三六頁），故因驗收系爭工程
    而支出之檢驗費，即應由被上訴人負擔，上訴人並提出公路局材料試驗所所出具
    之局內試驗費（瀝青含油量及篩分析）收據一紙、財團法人中華顧間工程司開立
    之材料試驗費發票五紙為證（見原審卷(一)第六七至六九頁）。被上訴人則抗辯上
    開第十條係指驗收發現工程與規定不符時，才需由被上訴人負擔驗收費用，而且
    第十條所規定並不包含試驗費用等語。經查兩造所訂之工程承攬約定事項第十條
    ，僅規定驗收需要人工及一切器具等概由被上訴人自行供給之，並無規定試驗費
    用應由被上訴人負擔，故上訴人上開主張核屬無據，從而其主張業主試驗費用二
    十六萬四千三百三十元應由被上訴人負擔云云，核不可採。
  (2)關於被上訴人領用油料之數量部份：上訴人主張被上訴人領用油料數量為四五九
    三噸，結算數量為三八一三．九七噸，溢領七七九．○三噸，以每噸單價五八三
    八．七四二元計算，應扣款四百五十四萬八千五百五十五元，而上訴人確因溢領
    公路局所供給之瀝青油料，而被公路局扣款四百五十四萬八千五百五十五元等情
    ，亦有交通部公路局東西快速公路北區工程處九十年九月六日九○快北工字第九
    ○○四二一五號函為證（見本院卷(一)第四九頁）等語；被上訴人則以公路局所撥
    之油料僅四五五五．二三噸，並非四五九三噸為抗辯。經查公路局於九十年四月
    三十日就系爭工程召開完工結算事宜協調會，上訴人亦派員出席，該次會議中就
    超領油料部分亦達成結論：上訴人計超領七七九．○三噸，上訴人同意並同運費
    ，以現金退還；而該會議記錄所附結算表亦載明密級配瀝青混凝土、粗級配瀝青
    混凝土上訴人累計已收四五九三噸，有卷附該次會議記錄可證（見本院卷(一)第五
    十一頁背面、第五十二頁背面），是上訴人所主張被上訴人領用之油料數量之四
    五九三噸既有公路局之資料可據，應較為真，被上訴人此部份之主張核不可採。
五、綜上所述，本件被上訴人所提出之上開附表，僅其中關於被上訴人領用油料之數
    量為不可採，應予更正，其餘均為可採，爰將被上訴人提出之計算表更正如本判
    決之附表，經計算結果，上訴人共應付予被上訴人工程款為五百四十六萬五千四
    百七十一元（詳參附表計算式）。從而本件被上訴人本於承攬契約之法律關係，
    請求上訴人給付五百四十六萬五千四百七十一元及自九十年十月十九日起至清償
    日止，按年息百分之五計算之利息，核屬有據，應予准許。其請求超過部份即屬
    無據，應予駁回。其敗訴部分，其假執行之聲請失所附麗，應併予駁回。原審判
    決上訴人應給付被上訴人五百五十七萬九千一百一十一元，就超過上開應准許部
    分，為上訴人敗訴之判決，並為假執行之宣告，自有未洽。上訴意旨就此部分指
    摘原判決不當，求予廢棄改判，為有理由。至於上開應准許部分，原審判命上訢
    人給付，並為假執行之宣告，核無違誤，上訴意旨，就此部分，仍執陳詞，指摘
    原判決不當，求予廢棄，為無理由，應駁回其上訴。
六、反訴部份：本件上訴人既尚應給付被上訴人工程款五百四十六萬五千四百七十一
    元，則被上訴人已領取之四千六百二十萬三千九百零五元，乃其應領工程款項，
    且尚有不足，即無所謂溢領之情，上訴人主張被上訴人有溢領工程款一百七十九
    萬九千六百八十五元之情事，而依不當得利之法律關係，提起反訴，請求被上訴
    人返還上開溢領之工程款及其法定遲延利息，即無理由，應予駁回。其反訴既經
    駁回，則其反訴假執行之聲請亦失所附麗，應併予駁回。
七、兩造其餘攻擊防禦方法，經審酌結果，對於本件判決結果並無影響，毋庸一一論
    述，附此敘明。
據上論結，本件上訴為一部有理由，一部無由，反訴原告之訴為無理由，依民事訴訟
法第四百四十九條第一項、第四百五十條、第七十八條、第七十九條但書，判決如主
文。
中      華      民      國    九十二    年      七      月      一      日
~B1民事第三庭審判長法  官  陳照德
~B2                法  官  曾謀貴
~B3                法  官  蔡王金全
右為正本係照原本作成。
上訴人得上訴。
被上訴人不得上訴。
如對本判決上訴，須於收受判決送達後二十日內向本院提出上訴書狀，其未表明上訴
理由者，應於提出上訴後二十日內向本院提出上訴理由書（須按他造人數附具繕本）
，並繳納送達用雙掛號郵票貳拾份（每份拾肆元）。
上訴時應提出委任律師或具有律師資格之人之委任狀；委任有律師資格者，另應附具
律師及格證書及釋明委任人與受任人有民事訴訟法第四百六十六條之一第一項但書或
第二項（詳附註）所定關係之釋明文書影本。
~B                書記官  阮正枝
中      華      民      國    九十二    年      七      月      三      日
附註：
民事訴訟法第四百六十六條之一（第一項、第二項）
對於第二審判決上訴，上訴人應委任律師為訴訟代理人。但上訴人或其法定代理人具
有律師資格者，不在此限。
上訴人之配偶、三親等內之血親、二親等內之姻親，或上訴人為法人、中央或地方機
關時，其所屬專任人員具有律師資格並經法院認為適當者，亦得為第三審訴訟代理人
。
                                                                        Ｙ


司法院資訊處製作；財團法人民間司法改革基金會備份。
